臺灣臺中地方法院刑事判決　　　　　　　96年度易字第4710號
公　訴　人　臺灣台中地方法院檢察署檢察官
被　　　告　甲○○
選任辯護人　張富慶　律師
上列被告因重利案件，經檢察官提起公訴（96年度偵字第4425號
），本院判決如下：
    主  文
甲○○乘他人急迫貸以金錢，而取得與原本顯不相當之重利，處
有期徒刑貳月，如易科罰金，以新臺幣壹仟元折算壹日，減為有
期徒刑壹月，如易科罰金，以新臺幣壹仟元折算壹日。
    事  實
一、甲○○係臺中市○區○○路2 之98號大同當舖負責人，明知
    未留車，不得依當鋪業法規定收取倉棧費，竟基於重利之犯
    意，乘乙○○經商失敗，急需用錢之際，於民國96年1 月2
    日11時許，在大同當鋪內，貸予乙○○新臺幣（下同）360,
    000 元，並以收取倉棧費名義，以30天為1 期，向乙○○收
    取每萬元每月900 元之重利（以利息每萬元每月400 元，倉
    棧費每萬元500 元為名義，合計收取每萬元每月900 元利息
    ，換算週年利率108%），乙○○則簽立以其妻張滿嬌為發票
    人，面額各180,000 元支票2 張、以其名義簽發，面額360,
    000 元本票1 張，及交付車牌號碼9063 -LB號自小客車行車
    執照影本，惟未交付該車於當舖，甲○○於預扣第1 期利息
    32,400元後，交付327,600 元予乙○○，藉此方式向乙○○
    收取與原本顯不相當之重利。嗣因乙○○無力負擔高額利息
    ，報警查獲，始悉上情。
二、案經臺中市警察局第四分局報請臺灣臺中地方法院檢察署檢
    察官偵查起訴。
    理  由
壹、程序方面：
    被告以外之人於審判外之言詞或書面陳述，除法律有規定者
    外，不得作為證據。刑事訴訟法第159 條第1 項定有明文。
    證人乙○○於警詢中所為之陳述，係屬審判外之言詞陳述，
    查無得為證據之例外事由，復經被告甲○○之辯護人於本院
    準備程序表示無證據能力。依上開說明，無證據能力，不得
    採為本案之證據。
貳、實體方面：
一、訊據被告固於本院坦承於上揭時、地，借款360,000 元予告
    訴人乙○○，並約定利息每月32,400元等情不諱，惟否認有
    何重利犯行。辯稱：一個月到期後繳息，並未預扣利息，乙
    ○○未給付利息及清償本金云云（詳本院卷37頁）。然查：
  (一)按當舖或其他以受質為營業者之質權即營業質權，依民法物
    權編施行法第14條規定，無民法質權規定之適用。關於此等
    營業之質權，有當舖業管理規則（當舖業法業於90年6 月6
    日制定公布，當舖業管理規則於同年8 月27日廢止）可資適
    用。依其規範，一方面無禁止流質契約之規定，一方面純採
    物之責任。前者乃當期屆滿後，當戶不取贖者，質物所有權
    即歸屬於當舖；後者為質物價值超過受當債權額，當舖不負
    返還餘額之義務，若質物價值不足受當債權額，當舖亦不得
    請求當戶補足，此為營業質權與民法上動產質權之最大差異
    。營業質權固非民法上動產質權，惟當舖既占有當戶為擔保
    債務之履行而移交之物品，於債務未受清償前得留置該物品
    ，屆期當戶不取贖，當舖即取得該物品之所有權資以抵償，
    是營業質權自屬具擔保物權性質之特殊質權，以質物之占有
    為其權利存在之要件（參考最高法院86年度台上字第1527號
    判決意旨）。是當舖業雖屬營業質權，仍以占有質物為其權
    利存在要件，苟非占有質物即無從成立營業質權，亦非屬當
    舖業之營業範疇，自無從依當鋪業法第11條第2 項標準收取
    利息及依當鋪業法第20條收取倉棧費。又當舖業係專以經營
    質當為業之公司或商號，而質當則係指持當人以動產為擔保
    ，並交付於當舖，向當舖借款、支付利息之行為。若持當人
    未將動產交付於當舖業，即非質當行為，自無當舖業法之適
    用，更無收取倉棧費可言。被告如保管質押之車輛，因須提
    供場地保管車輛，亦須負擔汽車遭竊等風險，收取倉棧費應
    屬合理，然既未收質保管車輛，即無須支出相關費用，當不
    得巧立名目收取倉棧費。被害人乙○○固提供本票、支票及
    行車執照影本供作擔保品，惟未交付自小客車於被告之事實
    ，業據被告於警詢坦承不諱，並有當票及行車執照在卷可稽
    。足見，被告未占有上開自小客車，該車並非典當於大同當
    鋪甚明。準此，該車未交付被告占有，應屬一般借貸性質，
    而非當舖業之營業範疇，被告自不得依當鋪業法規定，收取
    倉棧費。從而，被告顯係利用當舖名義貸以金錢，除向借款
    人收取利息外，並假藉倉棧費名義，再加收金錢，於此情形
    ，借款人所交付之金錢，均因借款而支付之對價，自屬利息
    無誤，合先敘明。
  (二)被告於96年1 月2 日11時許，在大同當鋪內，貸予借款人乙
    ○○360,000 元，並以收取倉棧費名義，以30天為1 期，向
    借款人乙○○收取每萬元每月900 元之重利（週年利率108%
    ），被害人乙○○並簽立以其妻張滿嬌為發票人，面額各18
    0,000 元支票2 張、以其名義簽發，面額360,000 元本票1
    張，及交付車牌號碼9063-LB 號自小客車行車執照影本，未
    交付該車於當舖，被告於預扣第1 期利息32,400元後，交付
    327,600 元予借款人乙○○等情，業據被告先於警詢自承：
    我是在96年1 月2 日11時左右，在大同當鋪，借款360,000
    元予乙○○，乙○○向我借款時，我已經先收取1 個月的利
    息32,400元，約定每月2 日乙○○須支付我32,400元利息。
    乙○○是用其妻張滿嬌所有自小客車行車執照影本、郵局支
    票2 張（面額各180,000 元）及其本人商業本票（面額360,
    00 0元）作為抵押等語（詳警卷2 頁）；復於檢察官訊問時
    供稱：96年1 月2 日乙○○向我借款360,000 元，96年1 月
    2 日說要用車，才把車開走，沒有留車，一萬元每月利息40
    0 元，倉棧費500 元，向他拿2 張各180,000 元支票（還款
    用），及行照、360,000 元本票（擔保用），有收1 月份利
    息等語（詳偵卷11、12頁）；復於本院供稱：利息每月32,4
    00元等語甚詳（詳本院卷38頁），經核與借款人乙○○於檢
    察官訊問時證稱：96年1 月2 日借360,000 元，沒有留車，
    至少有向我收取百分之9 的月息，這筆360,000 元沒有拿車
    給他等語（詳偵卷7 、8 頁），並有本票、支票及行車執照
    影本在卷可稽，此部分事實，堪以認定。被告向借款人乙○
    ○收取每萬元每月900 元利息，換算年利率已達108%，則以
    現今為低利率時代，金融機構除少數貸款（如信用卡、現金
    卡等無擔保之短期、小額授信）利率高於10% 外，多數貸款
    利率均在10% 以下，及一般民間貸款多為三分利（即月息3%
    ）等公眾週知之現今經濟狀況及金融市場動態等情狀相較，
    被告所收取之利息，顯較一般債務之利息有特殊之超額，核
    屬與原本顯不相當之重利，至堪確定。至於被告變異前詞，
    於檢察官訊問時辯稱：沒有預扣第一期利息云云（詳偵卷11
    頁）；復於本院辯稱：沒有收到利息，沒有預扣利息（詳本
    院卷35、37頁），均係卸責之詞，不足採信。
  (三)又以被告所收取之利息遠高於正常金融市場，若非借款人需
    款孔急，當不致於向被告借款。此外，被告除向乙○○收取
    還款用支票外，尚要求乙○○出具擔保用本票。顯然，被告
    亦明知乙○○資力不佳，以提供多重擔保方式，始願借款予
    乙○○，足見被告確實趁他人急迫，而收取高額利息甚明。
  (四)另借款人乙○○於檢察官訊問時證稱：利息是一個月18﹪，
    原本算我9 ﹪，因我繳息不正常，才變成18﹪。已經忘記警
    詢時是否有說有預扣第一期利息，只拿到295,200 元等語（
    詳偵卷7 、8 頁）。借款人乙○○對其於96年1 月2 日向被
    告借款時，究竟有無預扣利息，及約定月息為18﹪或9 ﹪等
    情不復記憶。惟此部分業據被告於警詢及檢察官訊問時就約
    定利息及預扣利息部分供述明確，且前後一致，復核與當票
    上所記載之月息及倉棧費計算方式相符，已足供本院認定上
    情。至於證人乙○○對於月息及預扣利息方面不復記憶之可
    能性甚多，可能係案發後不願積極供述，抑或個人財務狀況
    不佳，無法逐筆釐清等，但均無礙於本院認定事實。是借款
    人乙○○上開證詞，尚不足為有利於被告之認定。
  (五)綜上，本件事證明確，被告犯行，堪以認定。
二、核被告所為，係犯刑法第344 條重利罪。爰審酌被告身為當
    鋪業者，竟不思以正當管道，經營當鋪業，巧立倉棧費名義
    ，向借款人乙○○收取重利，破壞社會金融秩序，及犯後否
    認犯行等一切情狀，量處如主文所示之刑。又被告所犯本罪
    ，係於96年4 月24日前，合於減刑條件，應依中華民國九十
    六年罪犯減刑條例第2 條第1 項第3 款、第7 條，併予宣告
    減為有期徒刑1 月，併依同條例第9 條規定，宣示如易科罰
    金之折算標準。
據上論斷，應依刑事訴訟法第284 條之1 、第299 條第1 項前段
，刑法第344 條、第41條第1 項前段，刑法施行法第1 條之1 ，
中華民國九十六年罪犯減刑條例第2 條第1 項第3 款、第7 條、
第9 條，判決如主文。
本案經檢察官丙○○到庭執行職務
中　　華　　民　　國　　96　　年　　12　　月　　20　　日
                  刑事第十六庭  法  官  柯志民
上正本證明與原本無異。
如不服本判決，應於收受送達後10日內向本院提出上訴書狀（應
敘述具體理由並附繕本）。
上訴書狀如未敘述理由，應於上訴期間屆滿後20日內補提理由書
於本院。
                                書記官  賴亮蓉
中　　華　　民　　國　　96　　年　　12　　月　　20　　日
論罪之法條全文：
刑法第344條
乘他人急迫、輕率或無經驗貸以金錢或其他物品，而取得與原本
顯不相當之重利者，處一年以下有期徒刑、拘役或科或併科一千
元以下罰金。
